【裁判字號】    95,易緝,211
【裁判日期】    950516
【裁判案由】    詐欺
【裁判全文】
臺灣臺中地方法院刑事判決             95年度易緝字第211號
公  訴  人  臺灣臺中地方法院檢察署檢察官
被      告  甲○○
上列被告因詐欺案件，經檢察官提起公訴（87年度偵字第9217號
），被告於準備程序中就被訴事實為有罪之陳述，本院合議庭裁
定由受命法官獨任進行簡式審判程序，判決如下：
    主    文
甲○○共同連續意圖為自己不法之所有，以詐術使人將本人之物
交付，處有期徒刑伍月，如易科罰金，以佰元折算壹日。
    犯罪事實
一、甲○○、黃文欽（已判決確定）二人為夫妻關係，於民國（
    下同）八十五年八月二十日，以甲○○之偏名「邱美玉」名
    義為會首，共同召募互助會，並邀集丙○○參加一會，會員
    連同會首共計十六人，會期自八十五年八月二十日起至八十
    六年十一月二十日止，每會為新臺幣（下同）三萬元，採外
    標制，每月二十日二十時在台中市○○路○段三五０號開標
    ，依約甲○○、黃文欽應於開標後三日內將會款交付得標之
    會員。詎甲○○、黃文欽二人竟基於共同意圖為自己不法所
    有之概括犯意聯絡，於自八十五年九月二十日起（即第二會
    ）至八十六年五月二十日（倒數第七會）止之不詳會期開標
    日，以其等虛列之乙○○、釋德登（即王新發）之名義，未
    經其等二人之同意，連續二次於開標日後，向當時仍屬活會
    之會員諉稱係由該二人以不詳之標息標得會款，致當時仍屬
    活會之丙○○等會員陷於錯誤，誤信確為甲○○、黃文欽所
    稱之乙○○、釋德登會員得標，而交付會款予甲○○、黃文
    欽。嗣於八十六年六月二十日，丙○○前往標會時，甲○○
    、黃文欽二人對丙○○表示互助會內容變動，標金固定為六
    千元，並以抽籤決定得標者，雖經丙○○拒絕，但亦無可奈
    何，丙○○再次前往標會，欲參加抽籤，甲○○、黃文欽二
    人竟表示已排定丙○○得標日期為八十六年十月二十日，而
    拒絕丙○○抽籤，丙○○遂請求退出互助會，要求退還已繳
    款項三十六萬元。雖經黃文欽簽發其台中區中小企業銀行西
    台中分行第二七七五０帳號、支票號碼第0000000號
    、票載發票日八十六年十二月四日、面額三十六萬元之支票
    一紙交付丙○○，詎屆期竟遭退票，黃文欽復以同帳號、支
    票號碼0000000號、票載發票日八十七年一月五日、
    面額四十一萬五千元（含貨款），詎屆期仍遭退票。遂向乙○○查詢，始知受騙。
二、案經丙○○訴由臺灣臺中地方法院檢察署檢察官偵查起訴。
    理  由
一、右揭犯罪事實，業據被告甲○○於本院審理時供承不諱，且
    查：
（一）甲○○、黃文欽二人為夫妻關係，於八十五年八月二十日
      ，以甲○○之偏名「邱美玉」名義為會首，共同召募互助
      會，並邀集丙○○參加一會，會員連同會首共計十六人，
      會期自八十五年八月二十日起至八十六年十一月二十日止
      ，每會為新臺幣（下同）三萬元，採外標制，每月二十日
      二十時在台中市○○路○段三五０號開標，依約黃文欽、
      甲○○應於開標後三日內將會款交付得標之會員等情，除
      據告訴人丙○○於偵查中指述甚詳外，且同案被告黃文欽
      於偵查中供承：該會是其招的，甲○○幫忙招，因其夫妻
      是一體，二人均處理過收取會款及負責開標之事（見偵查
      卷第三十八頁）等語。再者，同案被告黃文欽供承：於八
      十六年六月二十日告訴人丙○○要標會時，係其告知丙○○要以抽籤決定得標順序，復於次月丙○○要參加抽籤時
      ，向丙○○表示已排定八十六年十月二十日，丙○○拒絕
      後，復簽發如事實欄所示之支票給丙○○等情，並有支票
      及其退票理由單各一紙在可按。此外，並有該互助會一份
      在卷可按。可見該互助會係被告甲○○及同案被告黃文欽
      所共同招募的。
（二）證人乙○○（即甲○○之弟）於偵查中證稱：其並未參加
      此十六人之互助會，也不清楚姐姐即甲○○、姐夫利用我
      的名字跟會，完全不清楚有這個會，我人在外面上班，沒
      拿過會款，更沒繳過會錢等語（詳見偵查卷第三六頁背面
      至三七頁），證人釋德登（俗名王新發、觀音禪寺住持）
      於偵查中證稱：其雖認識黃文欽、甲○○等二人，但沒跟
      過其等二人之該互助會，其為受戒的人，根本沒跟什麼會
      等語（詳見偵查卷第七十頁反面）。上揭證人與被告一為
      親屬關係，一為朋友關係，與被告並無任何仇隙，尚無存
      有任何誣陷之動機，其等二人之證述，均堪採信。雖證人
      乙○○於次一次的偵查庭時改證稱：該互助會黃文欽最初
      有問其，其曾答應，但聽說招不成，以為撤銷了，後來又
      招成，且把其名字列入，其就不清楚了等語，惟證人乙○○為前述證言係在與被告甲○○及同案被告黃文欽同時應
      訊時，復與被告及同案被告黃文欽為至親關係，其受人情
      壓力殆可想像，其果一開始被徵詢，衡情不可能於第一次
      偵查時即稱對該互助會完全不知道之理，是證人乙○○事
      後翻異其證述，顯係迴護之詞不足採信。
（三）雖被告虛列無入會意願之乙○○、釋德登，並於其等二人
      名義標會時，均未事先知會其餘互助會員，致使其他活會
      會員誤認為其等二人得標，而陸續交付應納活會會款，並
      信賴被告收執後會轉交予其等二人乙節。惟此部分僅能證
      明告訴人及其餘活會會員於繳納時係出於被告之欺罔手段
      ，而交付該二期會款，已如前述，但並無法直接證明被告
      於八十五年八月二十日起會之初，其主觀上即有意圖為自
      己不法所有之詐欺取財故意，是公訴人認被告於起會之初
      即有詐欺取財之故意此部分之敘述，應予更正。
（四）按民間互助會已標取會款者（即一般所稱之死會），於標
      取會款後不問何人得標，至完會止，本有向會首按時交付
      會款（含標息）之義務，會首冒標會款時，除對於活會會
      員有冒標施詐（即佯稱某某人得標），使活會會員陷於錯
      誤，誤認係被冒標之人得標而交付會款，成立詐欺取財罪
      外，對於已標取會款之會員，因按時繳付會款本為其標取
      會款後之義務，並無施詐或使其陷於錯誤可言，自無成立
      詐欺罪之餘地，是已標取會款之會員對於嗣後會首之冒標
      會款，不能認係詐欺之被害人（最高法院九十二年度臺上
      字第一一三八號、八十三年度臺上字第四一五三號判決意
      旨參照）。本件被告就何時假冒上述二人之名義，以若干
      標息，標取會款等情，已因時間久遠不復記憶，告訴人亦
      因本互助會採外標制，且未參加實際競標，亦不知詳情為
      何，然本院本諸右述證據認第一會係即被告自行收取，並
      無假冒他人之問題，在認定起始點上自應自八十五年九月
      二十日起（即第二會），再者，同案被告黃文欽於本院訊
      問時自承：乙○○及釋德登等二人，這二個會已被標取了
      等語（見本院九十四年易緝第七十九號第二二頁），而告
      訴人係於八十六年六月二十日前往標取，其時已標金係以
      抽籤決定，則在認定冒用名義方面，最後一次應係在本次
      之前，即八十六年五月二十日，則被告與同案被告黃文欽
      虛列乙○○、釋德登之名義，未經其等二人同意，標取互
      助會之時間應係自八十五年九月二十日止起至八十六年五
      月二十日止。另外，本件互助會係外標制，活會會員係交
      付定額之三萬元予同案被告黃文欽，已據同案被告黃文欽
      供承在卷，然因被告冒標之時間，既均不詳，致其冒標時
      之活會會員人數亦無法確認，是本院未將被告詐得之會款
      列出，併此敘明。
（五）綜上所述，本件被告連續詐欺取財犯行，事證明確，堪以
      認定，應予依法論科。
二、核被告所為，係犯刑法第三百三十九條第一項之詐欺取財罪
    。被告與黃文欽就上開犯行，有犯意聯絡及行為分擔，均為
    共同正犯。被告先後二次犯行，時間緊接，分別觸犯構成要
    件相同之罪名，顯係基於概括之犯意而為，為連續犯，應依
    刑法第五十六條之規定論以一罪，並加重其刑。又被告於同
    一會期，以一冒標行為，同時使數名活會會員陷於錯誤而交
    付會款，係屬一行為觸犯數罪名，為同種想像競合犯，應依
    刑法第五十五條之規定，從一重處斷。爰審酌被告因貪圖會
    款，致罹刑章，手段尚屬平和，犯罪所得非鉅，又同案被告
    黃文欽已與告訴人達成和解，犯罪後坦認犯行等一切情狀，
    量處如主文所示之刑。
三、又按行為後法律有變更者，適用裁判時之法律。但裁判前之
    法律有利於行為人者，適用最有利於行為人之法律，刑法第
    二條第一項定有明文；查刑法業經修正，並經總統於九十年
    一月十日公布施行，於同年月十二日生效，被告所犯上開罪
    行，依修正前刑法第四十一條之規定：「犯最重本刑為三年
    以下有期徒刑以下之刑之罪，而受六月以下有期徒刑或拘役
    之宣告，因身體、教育、職業、家庭之關係或其他正當事由
    ，執行顯有困難者，得以一元以上三元以下折算一日，易科
    罰金。」而依修正後刑法第四十一條第一項前段規定：「犯
    最重本刑為五年以下有期徒刑以下之刑之罪，而受六個月以
    下有期徒刑或拘役之宣告，因身體、教育、職業、家庭之關
    係或其他正當事由，執行顯有困難者，得以一元以上三元以
    下折算一日，易科罰金。」是被告本件犯行經本院為六月以
    下有期徒刑、拘役之宣告，比較新舊法之適用結果，依修正
    前刑法之適用結果，則不得易科罰金，而依修正後刑法之適
    用結果，則得易科罰金，是以新法之適用結果較舊法有利於
    行為人，依刑法第二條第一項之規定，就被告本件宣告刑，
    依修正後刑法第四十一條第一項前段之規定，諭知易科罰金
    之折算標準，附此敘明。
四、至於公訴人認被告尚有冒用觀音寺之名義標取互助會，因認
    被告尚有犯詐欺取財罪嫌，惟查，卷內並無觀音寺其人之相
    關證述，告訴人、被告及公訴人亦均無法提供其人以供本院
    調查，是此部分罪嫌尚有不足，惟被告此部分之犯行，公訴
    人認與前揭起訴有罪部分，具有連續犯之關係，屬裁判上一
    罪之關係，爰不另為無罪之諭知。
據上論斷，應依刑事訴訟法第二百九十九條第一項前段，刑法第
二條第一項前段、第二十八條、第五十六條、第三百三十九條第
一項、第五十五條、修正後第四十一條第一項前段，罰金罰鍰提
高標準條例第一條前段、第二條，判決如主文。
本案經檢察官丁○○到庭執行職務。
中    華    民    國     95     年    5    月    16    日
                  刑事第三庭    法  官  吳 進 發
以上正本證明與原本無異。
如不服本判決，應於收受送達後10日內向本院提出上訴書狀（應
附繕本）。
                                書記官  李 國 敬
中    華    民    國     95     年    5    月    16    日
附錄論罪科刑法條:
中華民國刑法第339條
 (普通詐欺罪)
意圖為自己或第 3 人不法之所有，以詐術使人將本人或第 3 人
之物交付者，處五年以下有期徒刑、拘役或科或併科1000元以下
罰金。
以前項方法得財產上不法之利益或使第 3 人得之者，亦同。
前二項之未遂犯罰之。


司法院資訊處製作；財團法人民間司法改革基金會備份。
